臺灣高等法院民事判決　　　　　　　　 93年度重上字第566號
上　訴　人
即被上訴人　康和建設實業股份有限公司
　　　　　　　　　　　　六樓
法定代理人　曾宏昌
　　　　　　　　　　　　六樓
訴訟代理人　陳國雄律師
複代理人　　蔚中傑律師
被上訴人
即上訴人　　甲○○
　　　　　　　　　　　　樓
訴訟代理人　李永然律師
訴訟代理人　鍾元珧律師
上列當事人間請求返還價金等事件，上訴人對於中華民國93年9
月27日臺灣臺北地方法院93年度重訴字第778號第一審判決提起
上訴，本院於94年2月22日言詞辯論終結，判決如下：
    主  文
原判決關於命上訴人康和建設實業股份有限公司給付超過新台幣
546, 750元及自93年7月13日起至清償日止按年息5%計算之利息
部分，及該部分假執行之宣告，暨訴訟費用之裁判均廢棄。
前開廢棄部分，上訴人在第一審之訴及假執行之聲請均駁回。
康和建設實業股份有限公司其餘上訴駁回。
甲○○之上訴駁回。
第1、2審訴訟費用，由上訴人康和建設實業股份有限公司負擔10
分之1，餘由上訴人甲○○負擔。
    事實及理由
一、上訴人甲○○起訴主張：其於民國88年11月8日與上訴人康
    和建設實業股份有限公司（下稱康和公司）簽訂「榮耀敦南
    」土地暨房屋預定買賣契約書，並依買賣契約之約定，分別
    於88年11月4日、同年月8日、89年4月5日給付訂金、簽約金
    及開工款共計新台幣（下同）675萬元。惟上訴人康和公司
    並未於約定日期前完工，顯已違約。嗣於92年10月間上訴人
    甲○○接獲上訴人康和公司催繳第1期款45萬元，再於92年
    11 月間接獲上訴人康和公司催繳第1、2期款共計90萬元。
    惟上訴人甲○○因系爭社區興建工程結構體建築係由不同營
    造廠商前後接續完成，且已遲延完工，認上訴人康和公司無
    法依約提出給付，深恐權益難獲保障，故發函主張同時履行
    抗辯，上訴人康和公司仍於同年12月10日以上訴人甲○○未
    按期給付價金為由函知解除系爭買賣契約，上訴人康和公司
    無片面解除契約之權。今上訴人甲○○同意解除本件買賣契
    約，本件買賣契約因雙方合意而解除，上訴人康和公司應將
    上訴人甲○○已付價金675萬元返還上訴人甲○○。上訴人
    甲○○未給付價金乃因可歸責於上訴人康和公司之事由所致
    ，且上訴人康和公司並未因此受有損害，其解除契約並沒收
    高達675萬元之違約金，於法應予以酌減。且上訴人康和公
    司依約應於92年9月10日以前取得系爭社區建築使用執照，
    惟其遲至93年2月19日方取得使用執照，逾期完工162日，上
    訴人甲○○得依約得請求上訴人康和公司給付違約金546,75
    0 元，該請求權於上訴人康和公司解除系爭買賣契約前業已
    發生，自不因上訴人康和公司解除系爭買賣契約而受影響。
    為此依解除契約之價金返還請求權、不當得利返還請求權、
    違約金酌減後之不當得利返還請求權及遲延完工之違約金請
    求權，請求上訴人康和公司給付675萬元及自93年7月13日起
    算之法定遲延利息。並聲明：(一)原判決不利於上訴人甲○○
    部分廢棄。(二)前開廢棄部分，上訴人康和公司應再給付上訴
    人甲○○2, 603,250元及自93年7月13日起至清償日止按週
    年利率百分之五計算之利息。(三)康和公司之上訴駁回。(四)願
    供擔保請准宣告假執行。（上訴人甲○○於原審請求上訴人
    康和公司給付675萬元及自89年4月5日起算之法定遲延利息
    ，原審判決上訴人康和公司應給付上訴人甲○○4,146,750
    元及自93年7月13日起算之法定遲延利息，並駁回上訴人甲
    ○○其餘之請求。上訴人康和公司就其所受敗訴判決部分提
    起上訴，上訴人甲○○僅就其關於2,603, 250元及自93年7
    月13日起算之法定遲延利息請求而受敗訴判決部分提起上訴
    ，對其餘利息請求受敗訴判決部分並未提起上訴。）二、上
    訴人康和公司辯稱：其為因應大環境景氣低迷之衝擊，為使
    工程如期施作以確保買受人之權益，遂另委由訴外人康營公
    司概括承受系爭房地之續建工程，並將產權信託予訴外人合
    眾建築經理股份有限公司（下稱合眾公司）專案處理，故上
    訴人康和公司與康營公司、合眾建公司共同去函上訴人甲○
    ○說明前情，並表明若上訴人甲○○無意辦理換約手續，上
    訴人康和公司亦無條件履行原契約出賣人之完工交屋義務，
    上訴人甲○○之買受權益將無受損之虞，且本件房地已於93
    年2月19日取得完工之使用執照，核與系爭房地買賣契約第
    18條第2項規定之違約不賣顯不相當，上訴人康和公司洵無
    違約不賣情事。本件工程應於92年9月10日完工，雖系爭房
    地之使用執照遲於93年2月19日取得，惟依契約規定逾完工
    期限尚未達6個月自不能視同上訴人康和公司違約。上訴人
    康和公司多次函催上訴人甲○○依約繳付期款，均未蒙置理
    ，上訴人甲○○已於92年9月26日起即已負給付期款遲延之
    責任，且在上訴人甲○○行使同時履行抗辯權前，並無排除
    其給付遲延之效力，上訴人康和公司自有權解除本件買賣契
    約，並將上訴人甲○○已繳價金675萬元正沒收以作損害賠
    償及懲罰性違約金之用。並聲明：(一)原判決不利於上訴人康
    和公司部分廢棄。(二)上開廢棄部分，駁回上訴人甲○○在第
    一審之訴及其假執行之聲請。(三)甲○○之上訴駁回。(四)願供
    擔保請准宣告免為假執行。
三、經查兩造於88年11月8日簽訂「榮耀敦南」土地暨房屋預定
    買賣契約書，由上訴人甲○○向上訴人康和公司買受其預定
    興建於台北市○○區○○段之「榮耀敦南」大樓Ａ棟14樓房
    地1戶，約定房地連同停車位總價為4500萬元，上訴人甲○
    ○須依約定之「付款期別明細表」分期繳付價金。上訴人甲
    ○○亦已依約於88年11月4日、同年月8日、89年8月5日給付
    訂金、簽約金及開工款共計675萬元。上訴人康和公司以上
    訴人甲○○未依約繳付期款為由，於92年12月10日解除系爭
    房地買賣契約，復於93年5月24日再發函催告上訴人甲○○
    於5日內繳納餘款3825萬元，逾期即逕行解除契約。又上訴
    人康和公司於89年2月18日申報開工，依約應於為92年9月10
    日完工，其迄93年2月19日始完工取得使用執照，共遲延完
    工162日等事實，為兩造所不爭，並有土地暨房屋預定買賣
    契約書影本、繳款憑證影本、台北市政府工務局號函、台北
    市政府工務局使用執照、信函等附卷可證（原審卷，10至42
    頁），可信為真實。
四、上訴人康和公司主張：系爭契約因上訴人甲○○經催告而拒
    不依約繳款，業經上訴人康和公司合法解除，但兩造並無合
    意解除契約等語。上訴人甲○○辯稱：上訴人康和公司於93
    年5月24日催告上訴人甲○○於5日內繳納餘款3825萬元，期
    限顯不相當，不生法定解除之效力，惟上訴人甲○○於起訴
    時表示解除契約之意思，系爭房地買賣契約應於起訴狀繕本
    ：
  (一)上訴人康和公司於92年12月10日以上訴人甲○○未依約繳付
    期款為由發函解除系爭房地買賣契約，復於93年5月24日再
    發函催告上訴人甲○○於5日內繳納餘款3825萬元，逾期即
    逕行解除契約，均係係以行使其約定解除權之意思，通知上
    訴人甲○○解除系爭房地買賣契約，並非對上訴人甲○○發
    出合意解除契約之要約，亦非為合意解除契約之意思表示。
    上訴人甲○○於起訴時為表示同意解除契約之意思，不能認
    為兩造間已達成合意解除契約之合意，依法不生合意解除契
    約之效力。故上訴人甲○○主張：其於起訴時表示解除契約
    之意思，系爭房地買賣契約應於起訴狀繕本送達上訴人康和
    公司之時，經當事人合意而解除云云，並無可採。
  (二)系爭買賣契約第4條第1項及第3項約定：兩造之付款辦法按
    附件之「付款期別明細表」繳付，上訴人甲○○如未依期限
    內繳付各期價款，逾期15日經上訴人康和公司催繳仍未全部
    繳清者，康和公司得不經催告逕行解除本契約。而依「付款
    期別明細表」記載，第1期及第2期各45萬分別應於「外部鋁
    窗安裝完成」及「拆架完成」時繳納（原審卷，13、125頁
    ）。上訴人康和公司於92年10月8日寄發繳款通知單通知上
    訴人甲○○繳交第1期款45萬元，復於92年11月18日函請上
    訴人甲○○於文到5日內繳納第1、2期款共90萬元，因上訴
    人甲○○屆時並未給付上開款項與上訴人康和公司，故上訴
    人康和公司於同年12月10日發函通知上訴人甲○○解除系爭
    契約原審卷，33至40頁）。惟上訴人甲○○主張：上訴人康
    和公司遲至同年12月25日仍未完成外部鋁窗之安裝，其施工
    現場僅有窗框固定，並無窗扇玻璃，且鷹架猶存在建築物四
    周並未拆除等情，為上訴人康和公司所不爭，並有照片及公
    證書所附照片在卷可稽（原審卷，171至189頁），是上訴人
    甲○○上開主張可信為真實。上訴人康和公司催告上訴人甲
    ○○給付第1、2期款時，既未符合「外部鋁窗安裝完成」及
    「拆架完成」之付款條件，上開期款即尚未屆清償期，上訴
    人康和公司以上訴人甲○○未依期限繳付上開期價款為由，
    函催繳款並進而解除契約，依法不生解約之效力。
  (三)上訴人康和公司復於93年5月24日以系爭工程已經取得使用
    執照而完工，上訴人甲○○僅繳納價金675萬元為由，函催
    上訴人甲○○於文到後5日內給付剩餘價款3825萬元，逾期
    視為上訴人甲○○違約，康和公司逕依系爭契約第4條第2、
    3 規定解除契約（原審卷，112至113頁）。上訴人康和公司
    對於上開高達數千萬之金額，僅定5日期間，顯不相當。按
    債權人依民法第254條規定為履行給付之催告，倘其所定之
    期限顯不相當，但自催告後經過相當期間，債務人仍不履行
    時，債權人僅取得契約解除權，尚須債權人另為解約之意思
    表示，始生解除契約之效力，並非經過相當期間後，契約即
    當然解除，此與債權人之催告所定履行期日為相當，附有以
    履行期屆滿債務人仍不履行債務為條件，解除契約發生效力
    之意思表示之情形並不相同。因此，上訴人甲○○收受上開
    信函經相當期限仍不履行時，上訴人康和公司雖可取得契約
    解除權，但仍須另為解約之意思表示，始生解除契約之效力
    。上訴人康和公司雖於本件訴訟中一再主張其於發出上開信
    函時已生合法解約之效力，但該主張不能解為係屬再次為解
    約之意思表示。上訴人康和公司既未主張並証明其於發上開
    信函後，曾再為解約之意思表示，應認兩造之上開契約並未
    經合法解除。退步而言，縱認康和公司上開主張可以解為再
    次為解約之意思表示，按上訴人給付無確定期限者，債務人
    於債權人得請求給付時，經其催告而未為給付，自受催告時
    起負遲延責任；又契約當事人之一方遲延給付者，他方當事
    人得定相當期限，催告其履行，如於期限內不履行時，得解
    除其契約，民法第229條第2項前段及第254條分別定有明文
    。換言之，在給付無確定期限之情形，須契約當事人之一方
    經他方催告給付而不為給付，方屬遲延給付，此際須經他方
    當事人再定相當期限，催告其履行而不履行，他方始得解除
    其契約。關於上訴人甲○○所負之各期價金給付期限，依「
    付款期別明細表」記載，第1期至第4期分別為「外部鋁窗安
    裝完成」、「拆架完成」、「電梯安裝完成」、「內部隔間
    粉刷完成」，銀行貸款期限為「領取使用執照」及「契稅單
    核發」，尾款為「交屋款」（原審卷，125頁），故上開各
    期付款期限並均無確定之期限，上訴人康和公司之93年5 月
    24日催告解約信函，依上開規定，僅生上訴人甲○○自受催
    告時起應負遲延責任之效力，上訴人康和公司應再定相當期
    限催告甲○○履行而不履行時，始能解除本件契約，故康和
    公司上開信函依法不生解約之效力。
  (四)兩造既未能提出證據足證系爭契約業經解除，則上訴人甲○
    ○主張系爭契約業經兩造合意解除云云，上訴人康和公司主
    張系爭契約業經其行使解除權而解除云云，均無可採。
五、系爭房地買賣契約既未經合法解除而消滅，則上訴人甲○○
    主張契約已解除，上訴人康和公司無法律上原因而受有買賣
    價金之利益，其得依解除契約之價金返還請求權、不當得利
    返還請求權及違約金酌減後之不當得利返還請求權，請求上
    訴人康和公司應返還受領之價金675萬元及法定遲延利息，
    即非正當，不能准許。
六、依系爭房地買賣契約第9條第1項之約定，上訴人康和公司應
    於開工日期1300個日曆天即92年9月10日以前完工，惟上訴
    人康和公司迄93年2月19日始完工，逾完工日期162日等事實
    ，為兩造所不爭（本院卷，87頁）。依該條第2項規定，上
    訴人康和公司每逾期完工壹日，應按上訴人甲○○已繳付本
    約房價款萬分之5計算違約金支付甲○○，故上訴人康和公
    司應給付上訴人甲○○逾期完工162日之違約金為546,7 50
    元（6,750, 000×0.0005×162＝546,750）。因此，上訴人
    甲○○依據遲延完工之違約金請求權請求上訴人康和公司應
    給付逾期完工違約金546,750元及自起訴狀繕本送達翌日即
    93 年7月13日起算之法定遲延利息，應予准許。
七、綜上所述，上訴人甲○○依解除契約之價金返還請求權、不
    當得利返還請求權、違約金酌減後之不當得利返還請求權及
    遲延完工之違約金請求權，請求上訴人康和公司給付675萬
    元及自93年7月13日起算之法定遲延利息，於其依遲延完工
    之違約金請求權請求上訴人康和公司給付546,750元及自93
    年7月13日起算之法定遲延利息部分為有理由，應予准許，
    其逾此部分之請求，為無理由，應予駁回。原審就超過上開
    應准許部分，為上訴人康和公司敗訴之判決，並為假執行之
    宣告，自有未洽。康和公司上訴意旨就此部分指摘原判決不
    當，求予廢棄改判，為有理由。至於上開應准許部分，原審
    判命上訴人康和公司給付，並為假執行之宣告，核無違誤，
    康和公司上訴意旨就此部分仍執陳詞指摘原判決不當，求予
    廢棄，為無理由，應駁回其上訴。至於原審就超過上開應准
    許部分，為上訴人甲○○敗訴之判決，及駁回其假執行之聲
    請，理由雖有不同，結論並無不合。上訴人甲○○上訴意旨
    指摘原判決不當，求予廢棄改判，為無理由，應予駁回。
八、本件事證已臻明確，兩造其餘主張與舉證，無一一論列之必
    要，併此敘明。
九、據上論結，本件之康和公司之上訴為一部有理由，一部無理
    由，甲○○之上訴為無理由，依民事訴訟法第450條、第449
    條第1項、第2項、第79條但書，判決如主文。
中　　華　　民　　國　　94　　年　　3　　月　　1  　日
　　　　　　　　　民事第五庭審判長法　官　林丁寶
　　　　　　　　　　　　　　      法　官  陳博享
　　　　　　　　　　　　　　      法　官  高鳳仙
正本係照原本作成。
甲○○如不服本判決，應於收受送達後二十日內向本院提出上訴
書狀，其未表明上訴理由者，應於提出上訴後二十日內向本院補
提理由書狀（均須按他造當事人之人數附繕本）上訴時應提出委
任律師或具有律師資格之人之委任狀；委任有律師資格者，另應
附具律師資格證書及釋明委任人與受任人有民事訴訟法第四百六
十六條之一第一項但書或第二項（詳附註）所定關係之釋明文書
影本。康和公司不得上訴。
中　　華　　民　　國　　94　　年　　3 　　月　　3 　　日
　　　　　　　　　　　　　　　　　　書記官　黃慶霽
附註：
民事訴訟法第四百六十六條之一（第一項、第二項）：
對於第二審判決上訴，上訴人應委任律師為訴訟代理人。但上訴
人或其他法定代理人具有律師資格者，不在此限。
上訴人之配偶、三親等內之血親、二親等內之姻親，或上訴人為
法人、中央或地方機關時，其所屬專任人員具有律師資格並經法
院認為適當者，亦得為第三審訴訟代理人。
